臺灣士林地方法院民事判決
110年度訴字第1089號
原      告  子○○  
訴訟代理人  黃璧川律師
被      告  庚○○  
            甲○○  
            辛○○  
            戊○○  
            乙○○  
            丁○○  
            癸○○  

            丙○○  
            己○○  
            壬○○  
共      同
訴訟代理人  楊擴擧律師
上列當事人間請求撤銷贈與等事件，本院於中華民國111年3月22
日言詞辯論終結，判決如下：
    主  文
原告之訴駁回。
訴訟費用由原告負擔。
    事實及理由
壹、程序方面
一、按不變更訴訟標的，而補充或更正事實上或法律上之陳述者
    ，非為訴之變更或追加民事訴訟法第256條定有明文。查原
    告起訴聲明原如附表「起訴聲明」欄所示（本院卷第12頁）
    ，嗣將原先位聲明㈠主張撤銷之贈與行為，分項聲明如同附
    表「變更後聲明」欄先位聲明㈠⑴至⑶所示；原先位聲明㈡分項
    聲明如同附表「變更後聲明」欄先位聲明㈠⑴⑵所示（本院卷
    第132至134頁、第152至154頁），核其所為變更，係補充事
    實上或法律上之陳述，非為訴之變更或追加，先予敘明。
二、被告丙○○（下與其他被告合稱被告，單指其一逕稱各被告之
    姓名）經受合法通知，無正當理由，未於言詞辯論期日到場
    ，核無民事訴訟法第386 條各款所列情事，爰依原告聲請，
    由其一造辯論而為判決。
貳、實體方面
一、原告主張：
  ㈠訴外人辛○○於民國98年8月20日與訴外人賴淑慧簽訂不動產買
    賣契約書（下稱系爭買賣契約），由賴淑慧以新臺幣（下同
    ）90萬元向辛○○購買其所有坐落新北市○○區○○段000地號、
    權利範圍18分之1及權利範圍90分之1之土地（下依序分稱系
    爭甲地、乙地，合稱系爭土地，其中權利範圍90分之1土地
    為辛○○繼承自訴外人雷塗園之土地），賴淑慧簽約後，經辛○○同意，將系爭買賣契約權利義務轉讓予伊，並與伊簽訂讓
    渡書（下稱系爭讓渡書）轉讓購買系爭土地之權利，伊於受
    讓系爭買賣契約後交予辛○○發票日為同年11月13日、票面金
    額為70萬元、付款人淡水第一信用合作社( 下稱淡水一信) 
    之支票1紙（下稱系爭甲支票）並兌現，辛○○乃先於同年11
    月間將系爭甲地所有權移轉登記予伊。
  ㈡辛○○嗣於99年1月間死亡，由訴外人乙○○○（已歿）繼承系爭
    乙地，伊遂於99年6月間交予乙○○○發票日為99年6 月7日、
    票面金額為15萬元、付款人淡水一信之支票1紙（下稱系爭
    乙支票）並兌現，自此伊付訖系爭買賣契約買賣價金。因乙○○○簽收系爭乙支票時，系爭乙地仍為繼承人公同共有尚未
    分割，乙○○○遂簽立收據表明願將系爭乙地所有權移轉登記
    予原告（下稱系爭收據）。然乙○○○於109 年9月17日死亡，
    系爭乙地由癸○○、己○○、丙○○、子○○、戊○○、丑○○、丁○○及
    庚○○等8人（下合稱癸○○等8 人）繼承後，業經本院108年度
    士簡字第1314號分割共有物事件（下稱1314號事件）判決分
    割為分別共有。伊遂依系爭買賣契約約定，請求癸○○等8人
    配合辦理所有權移轉登記，未獲其等置理，甚至癸○○、己○○
    、丑○○、戊○○將繼承之系爭乙地其中權利範圍3240分之24贈
    與壬○○，丁○○、庚○○、子○○將繼承之系爭乙地其中權利範圍
    3240分之6贈與甲○○，其等無償贈與並移轉登記系爭乙地應
    有部分所有權之行為，顯已損害伊得對其等請求履行系買賣
    爭契約之債權，伊自得先位依民法第244條第1項、第4 項及
    繼承法律關係，請求撤銷癸○○等8人所為上開贈與之債權行
    為（下合稱系爭贈與）及所有權移轉登記之物權行為（下合
    稱系爭移轉），並請求壬○○、甲○○塗銷系爭移轉登記及將系
    爭贈與之應有部分所有權移轉登記予伊。
  ㈢又伊前對癸○○等8人訴請履行系爭買賣契約移轉系爭乙地所有
    權，經本院以109年度士簡字第1622號履行契約事件（下稱1
    622號事件），認系爭買賣契約業經解除無從履約，判決伊
    敗訴確定，倘本院亦認系爭買賣契約已解除，因乙○○○未將
    其自辛○○繼承之系爭乙地所有權移轉登記予伊，應對伊負債
    務不履行損害賠償責任，其死亡後，繼承人癸○○等8 人取得
    系爭乙地所有權，應對伊負損害賠償之責。系爭乙地約3.61
    平方公尺，以伊於103年間購買與系爭乙地同地號之其他應
    有部分為每平方公尺21萬1,620元計之，系爭乙地價值約為7
    6萬3,948元，另加計伊繳納之系爭甲地土地增值稅計28萬7,
    460元、及已支付價金50萬元後，癸○○等8人應賠償伊155萬1
    ,408元，爰備位依民法第266條規定及繼承法律關係，求為
    判命癸○○等8 人應連帶賠償伊155萬1,408元本息等語。
  ㈣並聲明：如附表「變更後聲明」所示。
二、被告（除丙○○外）則以：原告先位聲明之主張係請求給付特
    定物標的之債權，依民法第244條第3項規定，並無適用同條
    第1項規定之餘地，且1622號事件確定判決已認系爭買賣契
    約中關於系爭乙地之給付約定，業於98年11月1日發生解除
    效力，亦認系爭收據並非真正等情，上開判決既判力拘束兩
    造，原告自不得再依系爭買賣契約請求辛○○繼承人履行移轉
    系爭乙地所有權之義務。又原告雖以備位聲明請求癸○○等8
    人應就乙○○○未履行將系爭乙地所有權移轉予伊之義務，致
    伊所受之損害負連帶賠償責任，但系爭買賣契約既經1622號
    事件確定判決認定系爭乙地部分之約定已生解除效力，乙○○○或癸○○等8人均無履行該契約之義務，就原告主張之損害自
    無可歸責，況原告既無權請求乙○○○或癸○○等8人移轉系爭乙
    地所有權，自無可能受有損害。原告本件先、備位主張之請
    求均無理由等語，資為抗辯。並聲明：原告之訴駁回。
三、丙○○經合法通知，未於言詞辯論期日到場，亦未提出書狀作
    何聲明或陳述。
四、查辛○○於98年8月20日將系爭土地出售予賴淑慧，雙方約定
    買賣價金為90萬元，並於同日簽訂系爭買賣契約，辛○○嗣收
    受並兌現之系爭甲支票為上開買賣價金之一部，其於同年11
    月間依約將系爭甲地所有權移轉登記於原告名下，辛○○嗣於
    99年1月間死亡。系爭乙地於系爭買賣契約簽訂時尚屬雷塗
    園之遺產，由繼承人維持公同共有關係而未分割，嗣乙○○○
    亦於103年9月17日死亡，雷塗園遺產經本院士林簡易庭於10
    8年12月25日以108年度士簡字第1314號分割共有物事件（下
    稱1314號事件），判決依繼承人應繼分比例分割為分別共有
    。原告前依繼承法律關係，向本院訴請癸○○等8 人履行系爭
    買賣契約，將其等取得之系爭乙地應有部分所有權移轉登記
    予己，經本院1622號事件判認系爭買賣契約已於98年11月12
    日發生解除效力為由，駁回原告之訴確定。又子○○、丁○○、
    庚○○於109年1月間將所繼承系爭乙地應有部分3240分之24贈
    與壬○○，癸○○、己○○、丑○○、戊○○於同年9月間將所繼承系
    爭乙地應有部分3240分之6贈與甲○○，均辦竣所有權移轉登
    記等情，有系爭買賣契約、系爭甲支票、繼承系統表、1314
    號事件及1622號事件判決書暨確定證明書、土地登記謄本、
    新北市土地建物歷史異動紀錄清冊、異動索引（本院卷第22
    至26頁、第34至42頁、第44至65頁、第140頁），並經本院
    調取1314號事件及1622號事件案卷核閱無訛，應堪認定。
五、原告以上開主張之事證為據，先位依民法第244條第1項、第
    4項規定及繼承法律關係，請求撤銷如附表一「變更後聲明
    」之「先位聲明」欄㈠所示贈與之債權行為及所有權移轉之
    物權行為，及請求將上開壬○○、甲○○受贈移轉之系爭乙地應
    有部分所有權移轉登記予己如上開「先位聲明」欄㈡所示；
    備位依民法第266條規定及繼承法律關係，請求癸○○等8人連
    帶賠償155萬1,408元本息予己等語，為被告所否認，並以前
    揭情詞置辯。茲查：
  ㈠1622號事件確定判決於該事件審認論斷之重要爭點，於本件
    生爭點效：
  ⒈按學說上所謂之「爭點效」，係指法院於確定判決理由中，
    對訴訟標的以外當事人所主張或抗辯之重要爭點，本於兩造
    辯論之結果所為之判斷結果，除有顯然違背法令，或當事人
    提出新訴訟資料足以推翻原判斷之情形外，於同一當事人間
    ，就與該重要爭點有關之他訴訟，不得再為相反之主張，法
    院亦不得作相異之判斷而言，其乃源於訴訟上之誠信原則及
    當事人公平之訴訟法理而來。是爭點效之適用，除理由之判
    斷具備「於同一當事人間」、「非顯然違背法令」及「當事
    人未提出新訴訟資料足以推翻原判斷」等條件外，必須該重
    要爭點，在前訴訟程序已列為足以影響判決結果之主要爭點
    ，經兩造各為充分之舉證，一如訴訟標的極盡其攻擊、防禦
    之能事，並使當事人適當而完全之辯論，由法院為實質上之
    審理判斷，前後兩訴之標的利益大致相同者，始應由當事人
    就該事實之最終判斷，對與該重要爭點有關之他訴訟負結果
    責任，以符民事訴訟上之誠信原則（最高法院96年度台上字
    第307號判決意旨參照）。
  ⒉查原告依系爭買賣契約、繼承法律關係，訴請癸○○等8人履行
    契約之訴，經1622號事件判決原告敗訴，因原告提起上訴但
    未據繳納上訴裁判費經裁定駁回上訴確定在案，判決理由就
    系爭買賣契約效力之重要爭點，經原告與癸○○等8人各為充
    足之舉證、攻防及適當完全之辯論後，據以判斷並認定以下
    各情（本院卷第58至64頁）：
    ⑴依系爭買賣契約書第12條第5點約定：「雙方同意於98年10
      月31日前辦理完成，若因繼承人未會同辦理繼承登記且辦
      理買賣時，雙方同意於98年11月1日解除契約，乙方（即
      辛○○）無息返還已收價款，甲方（即賴淑慧）返還便章乙
      枚」，應係因公同共有之雷塗園遺產尚未辦理繼承登記並
      變更為分別共有前，無法辦理所有權移轉登記，因而約定
      此部分應待登記完竣始行為之，對照系爭買賣契約書之買
      賣標的，即指系爭乙地而言，是系爭買賣契約書就系爭乙
      地部分附有98年10月31日之期限，至系爭甲地部分無辦理
      繼承登記問題，解釋上不受前述期限限制（該部分土地業
      於98年11月間移轉登記至原告名下），而雷塗園遺產之土
      地經1314號事件判決於108年間始判決分割為分別共有，9
      8年10月31日前無從辦理繼承登記，是依上開約款約定，
      系爭買賣契約就系爭乙地部分之買賣約定，因未能於98年
      10月31日前辦理繼承登記，而於98年11月1日業已發生解
      除契約之效力（本院卷第61至62頁）。
    ⑵原告提出乙○○○於98年、99年所簽收據（按98年收據未經原
      告於本件提出，99年收據即本件本院卷第32頁收據），欲
      證明已交付乙○○○15萬元價金，其並承諾履行系爭買賣契
      約中系爭乙地所有權移轉，前述2份收據雖有乙○○○簽名及
      印文，經癸○○等8人否認形式上真正，原告就此未提出其
      他證據證其形式真正；而觀諸前述2 紙收據中「乙○○○」
      簽名筆跡，以肉眼對照系爭乙支票背面乙○○○提示之簽名
      （按此文書未經原告於本件提出），其字跡有異，2份收
      據上所蓋乙○○○之印文，亦與乙○○○於99年3月17日在戶政
      事務所留存之印鑑不同，上開收據是否為乙○○○親簽或蓋
      印，已非無疑。況98年收據簽署時，辛○○尚未身故，何以
      係由乙○○○簽署98年收據？原告雖稱此係乙○○○誤載，然無
      證據可證，縱為屬實，則98年、99年收據之簽署時間即均
      為99年6月7日，但何以於同日簽署2份內容非完全相同之
      收據？再辛○○繼承系爭乙地部分，於辛○○死亡後，其繼承
      人均未拋棄繼承，依民法第1147條、第1148條、第1151條
      規定，該部分土地應由辛○○全體繼承人即配偶乙○○○及子
      女公同共有，原告稱由乙○○○單獨繼承云云，顯與事實不
      符，則何以乙○○○可單獨於99年6月7日決定就系爭乙地部
      分繼續履行契約？是前述收據是否係乙○○○所為、內容是
      否屬實，殊值懷疑（本院卷第63頁）。
    ⑶系爭甲、乙支票雖分別於98年底及99年初兌現至辛○○、乙○○○之帳戶，然收受款項係單純客觀事實，原因多端，非無
      可能係其他與系爭契約書無關之款項；縱認上開款項確係
      系爭買賣契約約定之價金，然雷塗園遺產尚未分割前，辛○○顯然無從移轉系爭乙地所有權，原告竟願意支付全額款
      項，是否雙方已達成僅購買系爭甲地之協議，進而支付款
      項，亦非無可能，尚難僅以該款項之支付，即推論系爭買
      賣契約雙方有就系爭乙地部分繼續履行契約之合意（本院
      卷第63至64頁）。
  ⒊揆諸上⒈說明，1622號事件確定判決既已就系爭買賣契約關於
    系爭乙地所有權移轉約定之效力，及乙○○○是否另與原告達
    成移轉系爭乙地所有權之合意等爭點，給予原告及癸○○等8 
    人相當程度之攻擊防禦機會，且判決理由就上開重要爭點詳
    為實質上之審理論斷，已使兩造在該案訴訟程序獲得相當程
    度保障，並未造成突襲，則該判決對上開重要爭點所為之判
    斷，即認系爭買賣契約關於系爭乙地所有權買賣部分之契約
    ，因當事人雙方合意所附解除條件約定，而於98年11月1日
    已生解除效力，及原告未證明乙○○○曾收取其給付之系爭乙
    地買賣價金，應對兩造及法院生拘束力，以符訴訟經濟。依
    此，兩造既均未就上開事項提出新訴訟資料足以推翻原判斷
    ，或舉證證明前揭判斷顯失公平，故兩造及本院就上開事項
    ，均不得為相反之主張或判斷。
  ㈡原告先位依民法第244條第1項、第4項規定及繼承法律關係，
    請求撤銷如附表一「變更後聲明」之「先位聲明」欄㈠所示
    贈與之債權行為及所有權移轉之物權行為，及請求將上開壬○○、甲○○受贈移轉之系爭乙地應有部分所有權移轉登記予己
    如上開「先位聲明」欄㈡，均屬無據：按債務人所為之無償
    行為，有害及債權者，債權人得聲請法院撤銷之。民法第24
    4條第1項固有明文。然依上㈠⒉⑴所述，系爭買賣契約關於系
    爭乙地所有權買賣之約定，既已於98年11月1日生解除效力
    ，原告自無從請求辛○○或乙○○○繼承人繼續履行上開業經解
    除之契約，易言之，原告對辛○○、乙○○○或其等繼承人既無
    因上開契約所生之債權存在，其等基於系爭乙地所有權能所
    為之使用受益及處分行為，自無何害及原告債權之可言。是
    原告依民法第244條第1項、第4項之規定，請求如附表一「
    變更後聲明」之「先位聲明」欄㈠所示贈與之債權行為及所
    有權移轉之物權行為，及請求將上開壬○○、甲○○受贈移轉之
    系爭乙地應有部分所有權移轉登記予己如上開「先位聲明」
    欄㈡，即無憑據。
  ㈢原告備位依民法第266條規定及繼承法律關係，請求癸○○等8
    人連帶賠償155萬1,408元本息，亦無理由：
  ⒈原告備位主張請求之事實，迭為變更，經本院闡明後（本院
    卷第148頁），其此部分主張事實為：「因系爭乙地由乙○○○
    單獨繼承，依照上述原告與其契約關係，相關繼承人對乙○○○之繼承債務即系爭土地有移轉之義務，其等如不履行繼承
    之債務，即為違約造成原告之損害，自應負責賠償義務。」
    （本院卷第158頁），並於本院最後一次言詞辯論期日陳明
    ：備位聲明係主張乙○○○應負之損害賠償責任，即乙○○○未將
    辛○○繼承之系爭乙地過戶予原告，乙○○○死亡後該土地由其
    繼承人取得土地權利，自應對其負損害賠償責任等語（本院
    卷第179頁）。
  ⒉惟系爭買賣契約關於系爭乙地所有權移轉部分之約定，業於9
    8年11月1日依當事人雙方之契約合意生解除效力，如前所認
    ，不論是辛○○或乙○○○，均無依上開契約負擔移轉系爭乙地
    所有權義務之責，原告對其等既無請求履行義務之權利，自
    無從請求其等賠償未履行義務之損害。又原告雖主張其曾於
    99年6月7日交付系爭乙支票予乙○○○兌現，乙○○○於同日亦簽
    署收據，承諾將系爭乙地所有權移轉登記予己等語，並提出
    系爭乙支票、收據及淡水一信活期性存款歷史交易明細表為
    證（本院卷第30頁、第32頁、第160頁），然1622號事件確
    定判決已認上開99年收據上之乙○○○簽名及印之真正尚屬有
    疑，且原告無其他舉證證明該收據為乙○○○所出具，及原告
    交付系爭乙支票之原因多端，無從僅以系爭乙支票由乙○○○
    帳戶兌付之事實，推認該票款係乙○○○應履行移轉系爭乙地
    所有權契約義務之對價等情（上五、㈡⒉⑵⑶），而原告就上開
    確定判決認定，於本件亦未再提出新訴訟資料以推翻上開判
    斷；佐參原告於本院自承系爭買賣契約所載總價款90萬元，
    並未區分系爭甲地及乙地所佔比例分別若干等語（本院卷第
    156頁），益證原告交付系爭乙支票予乙○○○，非必屬移轉系
    爭乙地所有權之對價。循上堪認，原告就其主張乙○○○與其
    就系爭乙地所有權移轉，業於99年6 月間臻於買賣契約意思
    表示合致乙節，舉證責任未盡，自應由其承擔此一事實真偽
    不明之不利益。
  ⒊基上，系爭買賣契約關於系爭乙地部分之買賣契約，已於98
    年11月1日依當事人雙方之契約合意生解除效力，原告自無
    權請求辛○○、乙○○○或其等繼承人履行上開契約或賠償未履
    行之損害；而原告復未證明乙○○○帳戶內兌現之系爭乙支票
    票款，係其與乙○○○約定移轉系爭乙地所有權之對價，其主
    張乙○○○應賠償未履行系爭乙地所有權移轉義務之損害等語
    ，亦非可取。是原告備位依民法第266條規定及繼承法律關
    係，請求癸○○等8 人連帶賠償155萬1,408元本息請求，核非
    有據。
六、從而，原告先位依民法第244條第1項、第4項規定及繼承法
    律關係，請求如附表「變更後聲明」之「先位聲明」欄㈠、㈡
    所示，及備位依民法第266條規定及繼承法律關係，請求癸○○等8 人連帶給付155萬1,408元，及自起訴狀繕本送達翌日
    起至清償日止，按週年利率5％計算之利息，均無理由
    ，應予駁回。
七、本件事證已臻明確，兩造其餘攻擊或防禦方法及所用之證據
    ，經本院悉予斟酌後，認均不足以影響本判決之結果，爰不
    逐一論列，附此敘明。
八、據上論結，本件原告之訴為無理由，依民事訴訟法第385條
    第1項前段、第78條、第87條第1項，判決如主文。
中　　華　　民　　國　　111 　年　　4 　　月　　29　　日
                  民事第三庭  法  官  李嘉慧
以上正本係照原本作成。
如對本判決上訴，應於判決送達後20日內向本院提出上訴狀，若
委任律師提起上訴者，應一併繳納上訴審裁判費，否則本院得不
命補正逕行駁回上訴。
中　　華　　民　　國　　111 　年　　4 　　月　　29　　日
                  民事第三庭  書記官  林瀚章